臺灣桃園地方法院民事判決　　　　　　　　　　　　九十二年度簡上字第二六五號
　　上　訴　人　甲○○
　　送達代收人　林清漢律師
　　被上訴人　　乙○○
右當事人間請求確認本票債權不存在事件，上訴人對於民國九十二年八月七日本院桃
園簡易庭九十二年度桃簡字第三四０號第一審簡易判決提起上訴，經本院於民國九十
三年一月八日言詞辯論終結，茲判決如左：
    主      文
上訴駁回。
第二審訴訟費用由上訴人負擔。
    事      實
甲、上訴人方面：
  一、聲明：原判決廢棄。確認被上訴人持有上訴人所簽發如附表所示本票二紙，分
      別在超過新台幣（下同）一萬五千八百八十元部分之本票債權不存在。第一、
      二審訴訟費用由被上訴人負擔。
  二、陳述：除與原審判決書所載者相同茲予引用外，補稱：
    (一)被上訴人原任職泰安產物保險股份有限公司（下稱泰安公司），上訴人當初係
      為補償被上訴人於民國九十一年九月至十二月份如尚在泰安公司原來可領而未
      領之薪水、秋節獎金、年終獎金，及訴外人章素華於同年九月至十一月間原工
      作之薪水（前述賠償金額共計四十一萬三千元），始簽立協議書同意給付賠償
      金，簽立協議書當日即由上訴人先交付現金二十萬元，所餘金額二十一萬三千
      元始開立系爭如附表所示之二紙本票。兩造於計算補償金之初，被上訴人在泰
      安公司之月薪係以五萬三千元計算，然依被上訴人提出之薪津明細單，可知其
      本薪僅三萬八千三百二十元，與訴外人即被上訴人之妻章素芳當初所說之薪資
      五萬三千元不符。上訴人主要爭執的是當初被上訴人要求的補償金過高，因上
      訴人所欲補貼者，為被上訴人沒有工作在家休息之損失，不應包括職務加給、
      特勤、交通、伙食津貼等本薪以外之費用。又被上訴人及訴外人章素華所領九
      十一年九月份之鵝媽媽托兒所薪資，分別為三萬五千元、二萬五千元，因與前
      述補貼之金額重複，均應繳回，故於系爭本票之金額亦需一併扣除。上訴人係
      因均不知前情，始陷於錯誤而簽發系爭本票。
    (二)上訴人實際應補償之金額，為二十三萬一千七百六十元。茲計算如下：
      1.被上訴人部分：共計十八萬一千七百六十元。
      (1)泰安公司薪水：
        九萬九千一百二十元。係自九十一年九月十六日起算至同年十二月三十一日
        止，共計三點五個月。
        （每月本薪38320元×3.5個月×－35000元即九月份鵝媽媽薪資＝99120元）
      (2)泰安公司年終獎金：
        七萬六千六百四十元。（每月本薪38320元×2個月＝76640元）
      (3)泰安公司秋節獎金：六千元。
      2.訴外人章素華部分：五萬元。係自九十一年九月一日起算至同年十一月三十
        日止，共計三個月。
        （月薪25000元×3個月－25000元即九月份鵝媽媽薪資＝50000元）
    (三)上訴人應補償之金額既僅為二十三萬一千七百六十元，而上訴人前已交付現金
      二十萬元之補償金，亦即上訴人僅尚欠三萬一千七百六十元，而上訴人所開立
      系爭兩紙本票之金額共計四十一萬三千元，故前開本票金額在超過三萬一千七
      百六十元部分之債權應不存在，爰請求確認如訴之聲明所述。
    (四)至上訴人於原審雖曾主張係遭脅迫而簽立系爭協議書，惟因無法提出足夠的證
      明，故捨棄此部分之主張（此部分既經上訴人捨棄，故於後述理由即不再論列
      ）。
  三、證據：援用原審之立證方法，另提出九十一年十月份鵝媽媽托兒所中山校支出
      項目明細影本一份。
乙、被上訴人方面：
  一、聲明：如主文所示。
  二、陳述：除與原審判決書所載者相同茲予引用外，補稱：
      當初補償金是兩造以約略抓出來的月份來計算，因被上訴人已經四十歲，要重
      新找工作不方便，如此種種均為決定補償金額的因素，補償金額並未過高。且
      上訴人於簽立退夥協議書之同時，並簽立同意書，同意給付被上訴人及訴外人
      章素華十月份的薪資（惟事後實未給付），若該補償金係包括被上訴人在托兒
      所工作的薪水，則上訴人何需簽立同意書（而願意另給付被上訴人十月份的薪
      水）？
  三、證據：援用原審之立證方法。
    理      由
壹、程序方面：
    上訴人於原審起訴狀係請求確認如附表所示本票二紙之債權不存在，嗣於本院審
    理中更正其聲明為確認如附表所示本票二紙分別於超過一萬五千八百八十元部分
    之本票債權不存在，經核此係減縮應受判決事項之聲明，依民事訴訟法第四百四
    十六條第一項但書準用同法第二百五十五條第一項第三款之規定，應予准許，合
    先敘明。
貳、實體方面：
  一、本件上訴人起訴主張：兩造前於九十一年八月二十二日簽訂合夥契約書，約定
      共同出資開設位於桃園市○○路之「私立寶寶托兒所」（合夥契約書上係載為
      「鵝媽媽快樂寶寶成長園中平分校」），嗣於同年十月十七日兩造簽訂退夥協
      議書，協議由上訴人給付被上訴人四十一萬三千元，作為退夥後被上訴人及訴
      外人章素華另行尋找工作期間之補償金，協議當日上訴人即當場給付現金二十
      萬元，餘二十一萬三千元，始由上訴人簽立如附表所示、面額各為十六萬五千
      元之本票共二紙交予被上訴人。詎被上訴人於收受前開補償後，竟於九十二年
      一月一日在前開私立寶寶托兒所附近，設立經營性質相同之「花露米托兒所」
      ，足徵被上訴人於簽訂退夥協議書即蓄意隱瞞另行經營「花露米托兒所」之情
      事，致使上訴人對協議之意思表示內容或表示行為受有錯誤，始同意給付四十
      一萬三千元之補償金，並簽發交付系爭本票。嗣被上訴人竟持系爭本票向鈞院
      聲請本票裁定准予強制執行，惟系爭本票既係上訴人因陷於錯誤而簽發用以支
      付退夥後之補償金，兩造之間又無其他債權債務關係，從而上訴人爰於法定期
      間內，以起訴狀繕本之送達作為撤銷其與被上訴人先前所簽訂之協議書及簽發
      本票行為，為此請求確認被上訴人所持有如附表所示之本票二紙之債權不存在
      等語，上訴人嗣於本院審理時並補充改稱：被上訴人在合夥經營私立寶寶托兒
      所前，原任職泰安公司，當初上訴人簽發系爭本票，係為補償被上訴人於九十
      一年九月至十二月份如尚在泰安公司原來可領而未領之薪水，及訴外人章素華
      於同年九月至十一月間原工作之薪水，始簽立協議書同意給付賠償金，而兩造
      於計算補償金之初，被上訴人在泰安公司之月薪係以五萬三千元計算，然被上
      訴人之本薪實際僅有三萬八千三百二十元，上訴人所欲補貼者，為被上訴人沒
      有工作在家休息之損失，不應包括職務加給等本薪以外之費用，且被上訴人及
      訴外人章素華並重複領取九十一年九月份之托兒所薪資，與前述補貼之金額重
      複，均應繳回，故於系爭本票之金額亦需一併扣除；上訴人因均不知前情，始
      陷於錯誤簽發系爭本票等語。被上訴人則以：於兩造簽訂合夥契約書後，因發
      覺上訴人原係以九十九萬四千元之價格自訴外人邱明玉處受讓該兩造原欲合夥
      經營之「私立寶寶托兒所」，上訴人卻向被上訴人陳稱共需一百八十萬元資金
      之違反誠信情事，上訴人自知理虧，始合意終止合夥關係，並同意除退還所有
      合夥金外，並賠償被上訴人因辭去泰安公司工作、訴外人章素華因辭去幼稚園
      教師之職，轉業經營「私立寶寶托兒所」，所生包括：應領而未領之薪資、年
      終獎金、秋節獎金等損害，上訴人於兩造簽立退夥協議書時，自行簽發系爭本
      票作為給付賠償金之用，上訴人對於簽立協議書及系爭本票並無陷於錯誤之情
      事等語，資為抗辯。
  二、查兩造於九十一年八月二十二日簽訂合夥契約書，約定共同出資開設位於桃園
      市○○路之「私立寶寶托兒所」（合夥契約書上係載為「鵝媽媽快樂寶寶成長
      園中平分校」），嗣於同年十月十七日兩造簽訂退夥協議書，協議由上訴人給
      付被上訴人四十一萬三千元，作為退夥後被上訴人及訴外人章素華另行尋找工
      作期間之補償金，協議當日上訴人即當場給付現金二十萬元，餘二十一萬三千
      元，始由上訴人簽立如附表所示本票共二紙交予被上訴人，而被上訴人於九十
      一年八月份在泰安公司所領薪資為五萬三千零七元，本薪部分為三萬八千三百
      二十元，又被上訴人於九十一年八月底即至私立寶寶托兒所（中山分校）幫忙
      ，嗣於九十一年九月十五日自泰安公司離職等情，為兩造所不爭執，並有合夥
      契約書與（退夥）協議書各一份、系爭本票二紙、被上訴人之泰安公司薪資明
      細單與離職證明各一紙等在卷可憑，堪信為真實。是本件爭執要點即在於上訴
      人簽發協議書及系爭本票時，有無錯誤之情事。經查：
    (一)按意思表示之內容有錯誤，或表意人若知其事情即不為意思表示者，表意人得
      將其意思表示撤銷之。但以其錯誤或不知事情，非由表意人自己之過失者為限
      ，民法第八十八條第一項固定有明文，惟依舉證責任分配之原則，主張意思表
      示內容有錯誤、或若知其事情即不為意思表示之當事人，應就此項事實負舉證
      責任。
    (二)上訴人於原審雖謂：訂立退夥協議書同意給付賠償金並簽發系爭本票，係作為
      退夥後被上訴人及訴外人章素華另行尋找工作期間之補償金等語，惟其於本院
      審理時已改稱：補償金係為補償被上訴人於九十一年九月至十二月份如尚在泰
      安公司原來可領而未領之薪水、秋節獎金、年終獎金，及訴外人章素華於同年
      九月至十一月間原工作之薪水等語，並為被上訴人所不否認，且參諸退夥協議
      書所載之補償金計算方式，已記明「乙○○：四個月泰安薪資、年終獎金、秋
      節獎金」，另證人龔騫即上訴人之夫於原審亦到庭證稱：簽訂協議書我有在場
      ，被上訴人說他從泰安離職要補償他薪水，我們為了拿回經營權，協議補償被
      上訴人四個月薪資、年終及秋節獎金等語（見九十二年六月五日言詞辯論筆錄
      ，附於原審卷第四六、四七頁），從而，足認系爭補償金（含系爭本票債權）
      係上訴人為補償被上訴人於九十一年九月至十二月份如尚在泰安公司原來可領
      而未領之薪水、秋節獎金、年終獎金，及訴外人章素華於同年九月至十一月間
      原工作之薪水等情屬實，先予敘明。準此，該補償金並非作為被上訴人及訴外
      人章素華退夥後另行尋找工作期間之補償金，則被上訴人於簽訂退夥協議書時
      是否已尋得其他工作、或已否決定日後之工作，自與上訴人所同意給付前述補
      償金之數額無涉，是以上訴人於原審所稱：因不知被上訴人於簽訂退夥協議書
      時已計畫將於九十二年一月一日另行開設他家相同性質之托兒所，致陷於錯誤
      始同意補償一節，即屬無據，不足採信。
    (三)證人龔騫於原審復證稱：托兒所在拆夥前是被上訴人在經營，上訴人也有參與
      經營，退夥協議書是我去找被上訴人之前，先以電話講好金額後，拿去給被上
      訴人簽的，我們在討價還價的過程中，被上訴人原來說要一百萬，我們說沒辦
      法，（後來）講好金額之後，我們先打好退夥協議書，帶去給被上訴人簽，然
      後我們有帶部分現金前往支付，並當場簽立系爭本票等語（見九十二年六月五
      日言詞辯論筆錄，附於原審卷第四七頁），足證系爭退夥協議書係由兩造口頭
      討論，再由上訴人將內容製作成書面之協議書後，攜往被上訴人處由兩造共同
      在退夥協議書上簽名，上訴人並同時簽發交付系爭本票二紙作為補償金之一部
      ，衡諸經驗法則，協議書與系爭本票既係兩造於充分討論後始由上訴人自行擬
      寫後簽立，則上訴人對於協議書內容及本票之簽發，應無錯誤可言，縱上訴人
      主張其意思表示有如右開事實欄所載之錯誤（即指：不知上訴人五萬三千元
      之月薪除本薪外尚包含其他費用，補償金額中重複給付被上訴人及訴外人章
      素華在合夥托兒所任職之十月份薪資）為真，惟上訴人本身亦應自負過失之責
      ，依法即不得主張撤銷其意思表示。是以本件退夥協議書既有效存在，上訴人
      自應依照協議書之內容履行，給付補償金。
    (四)再按，票據行為為不要因行為，執票人不負證明關於給付之原因之責任，如票
      據債務人主張執票人取得票據出於惡意、詐欺、無對價或無相當之對價時，則
      應由該債務人負舉證之責，有最高法院六十四年度台上字第一五四０號判例可
      資參照。查系爭本票二紙確為上訴人所簽發交予被上訴人，用以給付退夥協議
      書議定之補償金之一部等情，已如前述，上訴人雖主張係陷於錯誤始簽發系爭
      本票，並謂其與被上訴人間之債務數額非如本票金額所示，亦即被上訴人係無
      相當對價取得系爭支票等語，業經被上訴人所否認，依前開說明，應由上訴人
      舉證此項對其有利之事實，惟上訴人並未舉證以實其說，是上訴人此部分主張
      不足採信，應認被上訴人抗辯系爭本票債權確屬存在一情為可採。
  三、綜上所述，被告前開抗辯應屬可採，原告請求確認如附表所示本票二紙，分別
      在超過一萬五千八百八十元部分之本票債權不存在，為無理由，應予駁回。原
      審據此駁回上訴人原審之訴，經核並無不當，上訴意旨猶執前詞指摘原判決不
      當，求予廢棄改判，自無理由，應駁回其上訴。
  四、因本案事證已臻明確，兩造其餘主張陳述及所提之證據，經核均與判決之結果
      無影響，爰不予一一審究論述，附此敘明。
參、據上論結，本件上訴為無理由，依民事訴訟法第四百三十六條之一第三項、第四
    百四十九條第一項、第七十八條，判決如主文。
中　　　華　　　民　　　國　　九十三　　年　　 一　　 月　　  二十九　　日
                            臺灣桃園地方法院民事第二庭
~B審判長法　官　邱瑞祥
~B　　　法　官　張震武
~B　　　法　官　周玉
右正本係照原本作成。
不得上訴。
中　　　華　　　民　　　國　　九十三　　年　　 一　　 月　　  二十九　　日
~B　法院書記官　謝文心
附表：
┌─┬────┬───┬────┬────┬────┬───┬────────┐
│編│本票號碼│發票人│金額    │到期日  │發票日  │受款人│本院本票裁定案號│
│號│        │      │(新台幣)│        │        │      │                │
├─┼────┼───┼────┼────┼────┼───┼────────┤
│一│CH757430│甲○○│106500元│91.11.13│91.10.17│乙○○│91年票字第7373號│
├─┼────┼───┼────┼────┼────┼───┼────────┤
│二│CH757431│甲○○│106500元│91.12.13│91.10.17│乙○○│91年票字第8011號│
└─┴────┴───┴────┴────┴────┴───┴────────┘
